【裁判字號】    91,訴,3170
【裁判日期】    920226
【裁判案由】    偽造文書等
【裁判全文】
臺灣高雄地方法院刑事判決                        九十一年度訴字第三一七號
    公  訴  人  臺灣高雄地方法院檢察署檢察官
    被      告  丙○○  男  三.
                甲○○  女  三.
右列被告等因偽造文書等案件，經檢察官提起公訴（九十一年度偵字第一四六三七號
），本院判決如左：
    主  文
丙○○連續意圖為自己不法之所有，以詐術使人將本人之物交付，處有期徒刑伍月，
如易科罰金，以參佰元折算壹日，緩刑貳年。
甲○○無罪。
    事  實
一、丙○○自任會首，於民國八十八年三月二十五日，在高雄縣鳳山市○○路二三二
    號租屋處所，召集丁○○等四十四人含會首共四十五名會員之互助會，每會每月
    會款新臺幣（下同）五千元，採內標制即活會者扣除標金繳交會款，並約定會期
    自八十八年三月二十五日起至九十年十一月二十五日止，每月二十五日開標一次
    ，每三個月十日加標一次，開標地點為上開租屋處所，丙○○並負責主持開標及
    向各會員收取會款等事務。詎丙○○因賭玩六合彩致財務困窘，竟意圖為自己不
    法之所有，基於詐欺取財之概括犯意，連續於九十年五月十日、同年月二十五日
    、同年六月二十五日及同年七月二十五日，利用互助會員均以電話告知標金，未
    到場競標之機會，分別冒用「張秋媚」及張秋媚以「張乾良」名義參加之會份、
    謝蘇美雨以「葉淑芳」及「謝宜臻」名義參加之會份共四會之會員名義，未寫標
    單，各以二千五百元之標金自行標取各該次互助會之會款，再向各會員訛稱係其
    所冒用名義之各該會員得標，或向張秋媚、謝蘇美雨二人佯稱係他人得標，致使
    張秋媚、謝蘇美雨及其他不知情之活會會員丁○○、戊○○、己○○、庚○○、
    辛○○、乙○○等六人均陷於錯誤，而如數交付各該次會款予丙○○，每次冒標
    詐取之金額為二萬五千元，共計詐得十萬元。嗣於九十年八月十日開標前，丙○○因恐張秋媚參與投標而發覺已遭冒標之事，即逕行宣告倒會，經會員間相互探
    詢，始查知上情。
二、案經丁○○、戊○○、己○○、庚○○、辛○○、乙○○等六人訴由臺灣高雄地
    方法院檢察署檢察官偵查起訴。
    理  由
壹、被告丙○○部分
一、右揭犯罪事實，業據被告丙○○於偵查及本院審理中坦承不諱，核與告訴人丁○○、戊○○、己○○、庚○○、辛○○、乙○○等六人指訴之情節相符，並經證
    人謝蘇美雨於偵查中及本院審理中、證人張秋媚於本院審理中證述在卷。此外，
    復有互助會會單影本一紙及被告丙○○於事發後為解決本件互助會債務與其妻甲○○共同簽發予告訴人等之本票影本二十紙附卷可稽。綜上所述，被告丙○○前
    揭自白與事實相符，自得採為論罪之依據，本案事證明確，被告丙○○犯行堪以
    認定。
二、核被告丙○○冒標後向該被冒標者及其他活會會員詐取會款之行為，係犯刑法第
    三百三十九條第一項之詐欺取財罪。其先後多次冒標之詐欺取財犯行，時間緊接
    ，觸犯構成要件相同之罪名，顯係基於概括犯意為之，為連續犯，應論以一罪，
    並依法加重其刑。被告丙○○每一冒標行為，皆同時致多數活會會員（含被冒標
    者）陷於錯誤，而向多數活會會員詐取會款，係以一行為觸犯數同種詐欺取財罪
    名，應依刑法想像競合犯之規定，從一重處斷。又被告丙○○係冒用「張秋媚」
    及張秋媚以「張乾良」名義參加之會份、謝蘇美雨以「葉淑芳」及「謝宜臻」名
    義參加之會份共四會之會員名義標取會款，已如前述，故該四會實際上被冒標及
    詐取會款者仍為張秋媚及謝蘇美雨二人，惟起訴事實僅論及被告丙○○冒用蘇美
    雨、張秋媚二人之名義冒標會款，尚有未洽，併此敘明。爰審酌被告丙○○貪圖
    不法利益，利用互助會之會員與會首間信賴關係冒標多次，詐取會款共計十萬元
    ，影響活會會員及被冒標者之權益，惟念其犯後坦承犯行，且與告訴人等達成和
    解，有告訴人等提出之和解書一份存卷足憑，態度良好等一切情狀，量處如主文
    所示之刑，並諭知易科罰金之折算標準。查被告丙○○前未曾受有期徒刑以上刑
    之宣告，有卷附臺灣高等法院被告全國前案紀錄表一份可按，因一時失慮，致罹
    刑章，經此偵、審程序，當知所警惕，信無再犯之虞，本院認所宣告之刑以暫不
    執行為適當，併諭知緩刑二年，以啟自新。
三、公訴意旨另以：(一)被告丙○○明知已無資力，竟意圖為自己不法所有之概括犯意
    ，召集上開互助會，致會員丁○○、戊○○、己○○、庚○○、辛○○、乙○○
    、謝蘇美雨、張秋媚等人均陷於錯誤而加入上開互助會，並按月給付會款。(二)被
    告丙○○冒用會謝蘇美雨、張秋媚二人之名義偽造標單冒標會款。因認被告丙○○涉有刑法第三百三十九條第一項之詐欺取財罪嫌及同法第二百十六條、第二百
    二十條第一項、第二百十條之行使偽造準私文書罪嫌。惟按犯罪事實應依證據認
    定之，無證據不得推定其犯罪事實，刑事訴訟法第一百五十四條定有明文。經查
    ：(一)被告丙○○係於八十八年三月二十五日召集上開互助會，而上開互助會自召
    集時起持續二年多均正常進行，係因被告丙○○自九十年五月十日起至同年七月
    二十五日間之多次冒標行為，始於同年八月十日宣告倒會等情，已如前述，且告
    訴人等六人亦未能舉證證明被告丙○○召集上開互助會之始，有何詐騙行為，致
    渠等陷於錯誤，而加入上開互助會，則告訴人等六人及謝蘇美雨、張秋媚二人於
    被告丙○○冒標前之上開互助會正常進行期間，均係依互助會契約按月給付會款
    予被告丙○○，是尚難認被告丙○○收受此部分會款有何不法所有意圖。(二)被告
    丙○○固於警訊中坦承偽造標單冒標一節，惟於偵查及本院審理中則供稱：標會
    時都是以電話標會，冒標時並未寫標單，僅打電話告知其他會員二人得標之事，
    再向會員收錢等語，警訊中係以為警察問伊有無用別人名義標會等語；經核與告
    訴人戊○○於本院審理中陳稱：不知誰被冒標，因為都是打電話問被告丙○○或
    其妻被告甲○○及其大姨子，被告丙○○確實沒有偽造標單等語，及證人張秋媚
    於本院審理中證稱：不知被冒標幾會，都是要寫會時才打電話過去等語均相符；
    參以一般民間互助會投標時，未到場者以電話告知標金而未填寫標單，乃屬常情
    ；且告訴人等亦未提出任何證據證明被告丙○○有偽造標單之行為，被告丙○○
    上開辯解，應堪採信。(三)綜上所述，本院既查無積極證據足資證明被告丙○○有
    何公訴人所指上開詐欺取財及行使偽造準私文書等犯行，被告丙○○此部分犯行
    即屬不能證明，惟公訴人認被告丙○○此部分犯行與前揭論罪科刑部分，分別有
    連續犯及牽連犯之裁判上一罪關係，爰不另為無罪之諭知，附此敘明。
貳、被告甲○○無罪部分
一、公訴意旨略以：(一)被告甲○○與被告丙○○夫妻二人明知已無資力，竟共同基於
    意圖為自己不法所有之概括犯意，由被告丙○○擔任會首，在高雄縣鳳山市○○
    路二三二號租處，招募自八十八年三月二十五日起至九十年十一月二十五日止，
    會員連會首共四十五會，每會五千元之民間互助會，致會員丁○○、戊○○、己○○、庚○○、辛○○、乙○○、謝蘇美雨、張秋媚等人均陷於錯誤而加入其互
    助會，並按月給付會款。(二)被告丙○○冒用會員謝蘇美雨、張秋媚二人之名義偽
    造標單冒標會款，供其簽賭六合彩揮霍殆盡。因認被告甲○○亦涉有刑法第三百
    三十九條第一項之詐欺取財罪嫌及同法第二百十六條、第二百二十條第一項、第
    二百十條之行使偽造準私文書罪嫌。
二、按犯罪事實應依證據認定之，無證據不得推定其犯罪事實；不能證明被告犯罪者
    ，應諭知無罪之判決，刑事訴訟法第一百五十四條第一項、第三百零一條第一項
    分別定有明文。又認定不利於被告之事實，須依積極證據，苟積極證據不足為不
    利於被告事實之認定時，即應為有利於被告之認定，更不必有何有利之證據，最
    高法院三十年上字第八一六號著有判例可資參照。
三、公訴人認被告甲○○涉有右揭犯行，無非係以告訴人等之指訴、被告丙○○之自
    白，及互助會會單影本一紙、被告丙○○、甲○○共同簽發予告訴人等之本票影
    本二十紙附卷等為論罪依據。訊據被告甲○○堅詞否認右揭犯行，辯稱：伊之前
    在告訴人戊○○之公司工作，上開互助會係伊先生丙○○一人所召集，告訴人等
    是自己要跟會，伊並未參與上開互助會之事，只是有時候告訴人等會託伊將會款
    拿給伊先生，伊並不知情伊先生冒標之事，是為了幫伊先生還錢才在本票上簽名
    等語。經查，告訴人丁○○固於警訊中陳稱：會款大多交給被告甲○○，被告甲○○不可能不知情倒會之事等語，惟其於本院審理中則陳稱：因被告甲○○也有
    簽本票，希望被告二人一起負責，不是要告被告甲○○冒標，也沒有證據可證明
    被告甲○○冒標等語，核與被告丙○○於警、偵訊及本院審理中供稱：被告甲○○對伊冒標之事並不知情，倒會後伊簽發本票給告訴人等，本票到期無法付款時
    ，告訴人等才找伊太太背書等語相符。參以被告甲○○辯稱伊之前在告訴人戊○○之公司工作，故有時告訴人等會託伊將會款拿給伊先生，及為協助伊先生償還
    債務，始於伊先生簽發予告訴人等之本票上簽名一節，亦符常情，是尚難僅憑被
    告二人之夫妻關係，遽以認定被告甲○○有參與上開互助會之召集及與被告丙○○共同冒標之行為。告訴人等既未能提出被告甲○○詐欺互助會款及偽造標單冒
    標之證據，本院亦查無積極證據足資證明被告甲○○有何公訴人所指上開詐欺取
    財及行使偽造準私文書等犯行，既不能證明被告甲○○犯罪，自應為被告甲○○
    無罪之諭知。。
據上論斷，應依刑事訴訟法第二百九十九條第一項前段、第三百零一條第一項，刑法
第五十六條、第三百三十九條第一項、第五十五條，第四十一條第一項、第七十四條
第一款，罰金罰鍰提高標準條例第一條前段、第二條，判決如主文。
本案經檢察官林慧美到庭執行職務。
中      華      民      國      九十二      年      二    月  二十六    日
                                  臺灣高雄地方法院刑事庭
                                      審判長法  官 黃三友
                                            法  官 黃宗揚
                                            法  官 王雅苑
右正本證明與原本無異。
如不服本判決，應於判決送達後十日內，向本院提出上訴狀。
                                            書記官 黃琬婷
中      華      民      國      九十二      年      二    月  二十六    日
附錄法條：
中華民國刑法第三百三十九條
 (普通詐欺罪)
意圖為自己或第三人不法之所有，以詐術使人將本人或第三人之物交付者
，處五年以下有期徒刑、拘役或科或併科一千元以下罰金。
以前項方法得財產上不法之利益或使第三人得之者，亦同。
前二項之未遂犯罰之。


司法院資訊處製作；財團法人民間司法改革基金會備份。
